臺灣高雄地方法院刑事判決　　　　　　　96年度訴字第3546號
公　訴　人　臺灣高雄地方法院檢察署檢察官
被　　　告　丙○○
上列被告因搶奪案件，經檢察官提起公訴（96年度偵字第14117
號），本院判決如下：
    主  文
丙○○無罪。
    理  由
一、公訴意旨略以：被告丙○○於民國94年間因毒品案件，經高
    雄地院以94年度訴字第1205號判處有期徒刑1 年確定，於95
    年9 月8 日縮刑期滿執行完畢。詎其仍不知悔改，意圖為自
    己不法之所有，於96年5 月5 日凌晨0 時55分許，由被告丙
    ○○騎乘懸掛失竊機車車牌（車牌號碼ITP-531 號）之機車
    ，後座搭載姓名年籍不詳之男子（起訴書誤載由真實姓名年
    籍不詳之男子騎乘懸掛失竊機車車牌之機車，後座搭載丙○
    ○），在高雄市苓雅區○○○路241 號前，趁告訴人乙○○
    不及防備之際，而自後方由姓名年籍不詳男子徒手搶奪（起
    訴書誤載由被告丙○○徒手搶奪）告訴人乙○○皮包得逞，
    因認被告丙○○涉犯刑法第325 條第1 項之搶奪罪嫌等語。
二、證據能力方面：
    按被告以外之人於審判外之言詞或書面陳述，除法律有規定
    者外，不得作為證據，刑事訴訟法第159 條第1 項定有明文
    。然被告以外之人於審判外之陳述，雖不符前4 條之規定，
    而經當事人於審判程序同意作為證據，法院審酌該言詞陳述
    或書面陳述作成時之情況，認為適當者，亦得為證據。當事
    人、代理人或辯護人於法院調查證據時，知有第159 條第1
    項不得為證據之情形，而未於言詞辯論終結前聲明異議者，
    視為有前項之同意，刑事訴訟法第159 條之5 亦定有明文。
    本件阮綜合醫院96年5 月25日阮醫教字第0960000255號函及
    附件丙○○阮綜合醫院病歷、高雄市政府警察局96年6 月5
    日高市警勤字第0960031707號函及附件高雄市政府警察局指
    揮中心受理110 報案紀錄單、高雄市政府警察局苓雅分局96
    年7 月26日高市警苓分偵字第0960014793號函及附件高雄市
    政府警察局96年6 月13日高市警鑑字第（096）0000000 號
    鑑驗書暨刑事案件證物採證紀錄表、高雄市政府警察局96年
    6 月12日高市警鑑字第0960033516號鑑驗書、高雄市政府警
    察局96年6 月1 日高市警鑑字第0960031512號函、彰化分局
    指認犯罪嫌疑人紀錄表及證人即告訴人乙○○警、偵訊中之
    證述、證人謝譯徵警、偵訊之證述雖均屬審判外之言詞或書
    面陳述，惟被告丙○○及檢察官於本院準備程序時均對前揭
    證據之證據能力表示無意見，亦未於言詞辯論終結前聲明異
    議，本院審酌上開言詞及書面陳述作成時之情況，核無違法
    取證或其他瑕疵，認為以之作為證據為適當，上開證據資料
    ，自得作為證據。
三、按犯罪事實應依證據認定之，無證據不得認定犯罪事實；不
    能證明被告犯罪者，應諭知無罪之判決，刑事訴訟法第 154
    條第2項、第301第1 項分別定有明文。又認定犯罪事實所憑
    之證據，雖不以直接證據為限，間接證據亦包括在內，然而
    無論直接或間接證據，其為訴訟上之證明，須達於通常一般
    人均不致有所懷疑，而得確信其為真實之程度者，始得據為
    有罪之認定（最高法院76年台上字第4986號判例意旨可資參
    照）。又檢察官對於起訴之犯罪事實，應負提出證據及說服
    之實質舉證責任，倘其所提出之證據，不足為被告有罪之積
    極證明，或其指出證明之方法，無從說服法院以形成被告有
    罪之心證，基於無罪推定之原則，自應為被告無罪判決之諭
    知（最高法院92年台上字第128 號判例意旨可資參照）。
四、公訴人起訴之依據及被告之辯解：
    (一)公訴人認被告丙○○涉犯刑法第325 條第1 項之搶奪罪嫌
    ，無非以證人即告訴人乙○○警詢、偵查中之指訴、證人謝
    譯徵之證述及彰化分局指認犯罪嫌疑人紀錄表、受理110 報
    案紀錄單各1份為據。
    (二)訊據被告丙○○堅絕否認有何搶奪犯行，辯稱：伊於96年
    5 月1 日早上10時至11時左右，在高雄市○○區○○路上騎
    乘機車與不知名騎士發生擦撞，傷及伊左小腿，怎麼可能還
    會去行搶，什麼人會讓腳受傷成這樣的人載，為何告訴人會
    指認伊行搶，伊也不知道等語。
五、本院對證據之判斷
    (一)本件證人即告訴人乙○○雖於警、偵程序及本院審理中證
    稱96年5 月5 日當天公司加班，我從任職之漢來飯店出來，
    前往星巴客咖啡巷子附近牽機車，甫步行經過星巴客旁電線
    桿，有2 個男子騎乘車牌號碼後3 碼531 號機車從我後面過
    來，後座者的臉似有用安全帽或是口罩遮住，特徵不詳；騎
    機車者皮膚黑、臉瘦、雖有戴安全帽，但因前面擋風玻璃是
    透明的，可看見臉部有許多青春痘疤痕，他們騎的很慢、很
    接近我，我就慢慢走，他們騎到直走到底的巷子繞了一圈，
    再從成功路我的後方近來一次，第二次進來時靠我很近，就
    搶我左手上的包包等語（見本院卷第59頁、第59頁背面；警
    卷第25至26頁；偵卷第32頁），告訴人乙○○並進而於96年
    5 月10日警詢中以照片指認之方式，指認當天係被告丙○○
    行搶，有彰化分局指認犯罪嫌疑人紀錄表1 紙在卷可考（見
    偵卷第6 頁），惟按：
    1.現行刑事訴訟法雖未明定關於指認之程序，然因指認人可
      能受其本身觀察能力、記憶能力及真誠性之不確定因素影
      響，是如何由指認人為適當正確之指認，自應依個案具體
      情形而決定；案發後之初次指認，無論係司法警察（官）
      調查或檢察官偵查中所為，常重大影響案件之偵查方向甚
      或審判心證，自當力求慎重無訛，故除被告或犯罪嫌疑人
      係社會（地區）知名人士、熟識親友、曾長期近距接觸、
      現行犯或準現行犯（指當場逮捕之情形），或其他無誤認
      之虞者，方得採行當面、單獨之指認外，皆應依訴訟制度
      健全國家之例，以「真人列隊指認」方式為之，不宜以單
      獨1 人供指認，或僅提供單一照片，甚或陳舊相片，以作
      指認，更不得有任何暗示、誘導之不正方法，否則其踐行
      之程序即非適法，最高法院95年度臺上字第1172號、95年
      度臺上字第6358號判決意旨論述綦詳。觀之告訴人96年5
      月10日警詢筆錄及彰化分局指認犯罪嫌疑人紀錄表（偵卷
      第4 至6 頁），可見本件指認之方式並非真人列隊指認，
      而是由被告丙○○及另外2 名男子之照片供證人指認，與
      前述較周全之真人列隊指認程序有異，故本件告訴人之指
      認已無法藉由程序擔保告訴人指認之可信性。
    2.又指認人可能受其本身觀察能力、記憶能力及真誠性之不
      確定因素影響，在無法自行覺察情況下，根據自己的邏輯
      、過去經驗、主觀的猜測推演，會將未捕捉到被告或犯罪
      事實全貌的部分，加以填補而發生錯誤。而搶奪案件之發
      生過程，往往僅在短短數秒間，搶犯亦均迅速離開搶案現
      場，以免被發現逮捕，而被搶者與搶犯間絕大部分又互不
      相識，因之，以短短數秒鐘與搶犯接觸之短暫記憶，要被
      搶者對搶犯之特徵詳細描述，本有事實上之困難，亦存有
      無法排除誤認可能性之困境。本件告訴人雖證稱搶犯2 人
      機車第一次從伊後面過來，騎得很慢，騎到直走到底的巷
      子繞了一圈，再從成功路伊的後方近來一次，兩次均靠伊
      很近，當時燈光很清楚，伊與搶犯最近的距離大約只有30
      公分，且伊有戴隱形眼鏡視力正常等語（見本院卷第49頁
      背面、第51頁），惟依告訴人所述搶犯二度與告訴人靠很
      近之情形，均為與告訴人同向，而非正面接觸，另告訴人
      雖已有警覺搶犯2 人行蹤有異，惟衡情告訴人以一女性在
      深夜獨行之情形下，多僅提醒自己謹慎設防，而非刻意觀
      察行經身旁戴有安全帽騎士之清楚長相，僅於搶案發生，
      告訴人與搶犯彼此拉扯互動發生緊密關連之瞬間，搶犯模
      糊之長相、身形始在告訴人之腦海裡留下有意義而深刻之
      記憶，是告訴人雖與被告丙○○素昧平生，並無設詞構陷
      之可能，然告訴人之指認既仍存有前述瑕疵之可能性，自
      應有其他事證以供擔保。
    3.又本件告訴人指認搶犯之重要特徵，依告訴人所述為搶犯
      臉部之青春痘疤，惟依彰化分局指認犯罪嫌疑人紀錄表所
      附之3 張指認照片中，被告丙○○部分僅有正面照片（指
      認紀錄表所載「編號2 」）1 張，不若編號1 、3 欄位同
      一被指認人，均附有正、側面各1 張照片以供指認，且警
      方為使被告丙○○該張正面照片填滿編號2 之欄位，以與
      編號1 、3 各排放2 張照片所佔版面空間相當，以電腦技
      術橫向拉長被告丙○○該張正面照片，反而使編號2 欄位
      該張指認照片為被指認3 人照片中，呈現臉部輪廓最為模
      糊之不當效果，自該照片不僅完全無法觀察出臉部之青春
      痘疤，且亦與本院當庭拍攝被告丙○○之臉部照片迥異（
      見本院卷第54頁背面），告訴人如何依其目測觀察「搶犯
      臉部很多青春痘疤」之重要特徵，指認搶犯即為編號2 照
      片所示之被告丙○○，已令人質疑。又倘以臉部明暗光影
      作為判斷臉部有無痘疤依據而言，編號3 照片所示之被指
      認人，臉部光影差異明顯，反較編號2 之被告丙○○更符
      合「臉部很多青春痘疤」之特徵，此種種不合理之處，顯
      示警方粗糙、不當地排列指認照片，已嚴重影響告訴人指
      認之判斷並侵蝕其指認之正確性。
    4.故而告訴人之指認本質上即具有不可靠性，本件之指認復
      有上揭不合理之處，自難據此即認定告訴人所指之搶犯，
      確為被告丙○○。又自本院審理程序中，檢察官問「請看
      在庭之被告是否為當天騎摩托車搶你的人？」證人乙○○
      答「現在看起來比較白，那時候看起來比較黑，現在看起
      來臉型比較瘦，輪廓看起來差不多，痘疤那時候看起來比
      較明顯」等語觀之（見本院卷第59頁背面），益證案發當
      日行搶之人是否確為被告丙○○，誠然有可疑之處。
    (二)又被告丙○○因車禍受有左下肢撕裂傷、左膝及下肢多處
    擦傷等傷害，於96年5 月1 日前往阮綜合醫院外科急診就診
    ，經醫院提供傷口清創及縫合（下肢約5.5 ×1 公分撕裂，
    縫合6 針）、抗生素注射等診治後由家人帶回，並於同年月
    3 、4 、5 日均有因該傷勢回診，有阮綜合醫院96年5 月25
    日阮醫教字第0960000255號函及附件阮綜合醫院病歷附卷可
    考（見偵卷第38至42頁），足認被告辯稱伊於96年5 月1 日
    即因車禍傷及伊左小腿等語，應可採信。而被告因左下肢傷
    口以紗布大面積纏紮，致左足不便完整穿套於脫鞋內，亦有
    警詢現場照片3 紙在卷可憑（見警卷第43至45頁），考量機
    車騎士於停等、小弧度轉彎之情形下，多需倚靠腳力穩住車
    身，此在後座載有其他乘客之情形益然，被告丙○○既在案
    發前4 日即因車禍受有前揭傷勢，是否尚有可能騎乘機車附
    載乘客，於巷弄內直行到底右轉，再行繞至告訴人後方行搶
    ，行搶後並棄車徒步逃逸，亦尚有可斟酌之處。
    (三)再者，警方自搶犯遺留現場之黑色安全帽、草綠色安全帽
    採集檢體與被告丙○○唾液檢體進行比對，鑑驗結果認黑色
    安全帽、草綠色安全帽鑑驗出DNA-STR 混和型別，並排除混
    有涉嫌人丙○○唾液棉棒DNA-STR 型別，有高雄市政府警察
    局96年6 月13日高市警鑑字第（096）0000000號鑑驗書及附
    件刑事案件證物採證紀錄表1 份在卷可憑（見偵卷第100 頁
    至第101 頁）；而警方自告訴人皮包內之駕照膠膜上採獲之
    指紋3 枚、自牌照ITP-531 號車牌上採集指紋5 枚及高雄市
    政府警察局鑑識中心於搶犯棄置安全帽擋風板上採獲之指紋
    2 枚，因紋線模糊不清、特徵點不足，無法比對，亦有高雄
    市政府警察局96年6 月1 日高市警鑑字第0960031512號函、
    高雄市政府警察局苓雅分局96年7 月26日高市警苓分偵字第
    0960014793號函附卷可佐，是依案發現場採集之客觀物證，
    亦無法就本件搶案之發生與被告丙○○作任何聯結。
    (四)至依現場目擊證人謝譯徵警、偵訊之證述及高雄市政府警
    察局指揮中心受理110 報案紀錄單之記載，均僅能證明起訴
    書犯罪事實欄所載之時、地有發生搶案，惟亦無法證明究係
    何人所為，是上揭事證均尚不足以為被告丙○○不利之認定
    。
六、綜上所述，告訴人之指認既存有前開瑕疵及不合理之情形，
    此外，復查無其他積極證據足認被告丙○○有何公訴人所指
    之搶奪犯行，是依現存證據尚未達通常一般人均不致有所懷
    疑之程度，而使本院形成被告丙○○確有為前揭搶奪犯行之
    有罪心證，揆諸首揭法律條文及判例說明，自應諭知被告無
    罪之判決。
據上論斷，應依刑事訴訟法第301 條第1 項前段，判決如主文。
本案經檢察官甲○○到庭執行職務。
中　　華　　民　　國　　96　　年　　12　　月　　10　　日
                  刑事第六庭  審判長法　官    曾逸誠
                                    法  官    林柏壽
                                    法　官    王  琁
上正本證明與原本無異
如不服本判決應於收受本判決後10日內向本院提出上訴書狀，並
應敘述具體理由，如未敘述上訴理由者，應於上訴期間屆滿後20
日內補提理由書狀於本院（均須按他造當事人之人數附繕本）「
切勿逕送上級法院」。
中　　華　　民　　國　　96　　年　　12　　月　　10　　日
                                    書記官    黃國忠
